臺灣高等法院刑事判決
108年度上訴字第4134號
上  訴  人  
即  被  告  郭三福  



上列上訴人因違反毒品危害防制條例案件，不服臺灣臺北地方法
院108年度訴字第238號，中華民國108年11月22日第一審判決（
起訴案號：臺灣臺北地方檢察署107年度毒偵字第4902號），提
起上訴，本院判決如下：
    主  文
上訴駁回。
    事  實
一、郭三福基於施用第一級毒品海洛因之犯意，於民國107年10
    月9日上午8時37分許採尿回溯30小時內之某時許（應扣除其
    至臺灣臺北地方檢察署《下稱地檢署》觀護人室時起至採尿時
    止之該段期間），在不詳地點以不詳方式施用海洛因1次，
    嗣因其假釋付保護管束於107年10月9日上午8時37分許於地
    檢署觀護人室採尿送驗，檢驗結果呈嗎啡陽性反應，而查悉
    上情。
二、案經臺灣臺北地方檢察署觀護人簽請臺灣臺北地方檢察署檢
    察官偵查後起訴。 
    理  由
壹、證據能力部分：
一、按被告以外之人於審判外之陳述雖不符刑事訴訟法第159 條
    之1 至之4 等4 條之規定，而經當事人於審判程序同意作為
    證據，法院審酌該言詞陳述或書面陳述作成時之情況，認為
    適當者，亦得為證據；當事人、代理人或辯護人於法院調查
    證據時，知有刑事訴訟法第159 條第1 項不得為證據之情形
    ，而未於言詞辯論終結前聲明異議者，視為有前項之同意，
    同法第159 條之5 定有明文。立法意旨在於傳聞證據未經當
    事人之反對詰問予以核實，原則上先予排除。惟若當事人已
    放棄反對詰問權，於審判程序中表明同意該等傳聞證據可作
    為證據；或於言詞辯論終結前未聲明異議，基於尊重當事人
    對傳聞證據之處分權，及證據資料愈豐富，愈有助於真實發
    見之理念，且強化言詞辯論主義，使訴訟程序得以順暢進行
    ，上開傳聞證據亦均具有證據能力。本案下列所引用之被告
    以外之人於審判外之陳述（包含書面陳述），性質上均屬傳
　　聞證據，檢察官、上訴人即被告郭三福（下稱被告）於本院
　　準備程序、審理中均表示同意有證據能力（見本院卷第55-5
    6頁、第70-71頁），且迄本院言詞辯論終結前，均未主張有
    刑事訴訟法第159 條第1 項不得為證據之情形，本院審酌上
    開證據作成時之情況，認應無違法或不當情事，與本案待證
    事實間復具有相當之關聯性，以之作為證據應屬適當，依刑
    事訴訟法第159 條之5 第2 項之規定，認有證據能力。
二、本件認定事實所引用之非供述證據，並無證據證明係公務員
    違背法定程序所取得，檢察官、被告於本院審判程序中復未
    於言詞辯論終結前表示異議，應認有證據能力。 
貳、實體部分： 
一、被告之供述及辯解： 
    訊據上訴人即被告郭三福矢口否認有施用海洛因犯行，辯稱
    ：107年3月因農事導致腳酸痛，有去永吉診所就醫，但就醫
    無效，便於107年9月在路邊購買藥酒，採尿前即107年10月5
    日，伊有喝藥酒造成血尿、無法排尿，因不知藥酒內有第一
    級毒品成分，致飲用藥酒後尿液呈嗎啡陽性反應，伊是在不
    知情的情況下施用第一級毒品，又伊輕型認知障礙，所以之
    前的說法才會前後不一云云。
二、認定被告犯罪事實所憑之證據及理由：
  ㈠被告經觀護人採集之尿液檢體，經送往台灣檢驗科技股份有
    限公司以酵素免疫分析法為初步篩檢，並以氣相層析質譜儀
    法為確認檢驗，結果呈嗎啡之陽性反應，此有地檢署107年1
    0月9日施用毒品犯尿液檢體監管紀錄表（下稱尿液監管紀錄
    ）、施用毒品犯採尿報到編號表、程序確認單、台灣尖端先
    進生技醫藥股份有限公司107年10月26日出具之濫用藥物檢
    驗報告可憑（尿液檢體編號：00000000）（見毒偵卷第5-11
    頁、第13頁）。
  ㈡被告雖於前詞置辯，惟查：
　⒈按目前常用檢驗尿液中是否含有毒品反應之方法，有免疫學
    分析法及層析法兩類，尿液初步檢驗係採用免疫學分析法，
    由於該方法對結構類似之成分，亦可能產生反應，故初步檢
    驗呈陽性反應者，需採用另一種不同分析原理之檢驗方法進
    行確認；經衛生福利部認可之檢驗機構係採用氣相層析質譜
    儀分析法（GC/MS），以氣相質譜儀分析法進行確認者，均
    不致產生偽陽性反應；衛生福利部食品藥物管理署（下稱食
    藥署，改制前為行政院衛生署管制藥品管理局）曾針對全國
    各衛生局判定為陽性之尿液檢體，抽樣以氣相層析質譜儀分
    析法進行確認，均未發現有偽陽性之誤判情形，業經食藥署
    於92年6月20日以管檢字第0920004713號函示明確。次按依
    據Clarke's Isolation and Identification of Drugs第三
    版記載，使用第一級毒品海洛因可代謝成嗎啡，且海洛因常
    見含有少量6-乙醯可待因雜質成分，該成分可代謝成可待因
    及嗎啡。故施用海洛因後，尿液中可能同時檢出嗎啡及可待
    因成分。另依文獻Disposition of Toxic Drugs and Chemi
    cals in Man一書第五版之記述：服用可待因後，因為可待
    因可代謝成嗎啡，尿液中可待因與嗎啡之比值（嗎啡為分母
    ）在24小時內多大於1，在24至30小時之間常低於1，30小時
    後可能僅檢測到嗎啡成分，業據食藥署以96年1月29日管檢
    字第0960000836號闡述在案。是被告前揭採集之尿液送驗結
    果，既呈嗎啡陽性反應，且係以氣相層析質譜儀法進行確認
    檢驗，而排除偽陽性之可能，顯見被告於採尿前回溯30小時
    內之某時，確曾施用第一級毒品海洛因一次（應扣除其至地
    檢署觀察人室時起至採尿該段期間）。雖起訴書認被告於10
    7年10月9日上午8時37分許採尿回溯26小時內之某時許，在
    不詳地點以不詳方式施用海洛因1次，然觀諸被告本次之濫
    用藥物檢驗報告嗎啡濃度為342ng/mL，可待因為0，顯係於
    施用毒品30小時後，始為採集尿驗檢驗所致，附此敘明。
  ⒉關於被告在107年10月9日尿液監管紀錄之註記部分：
  ⑴依地檢署107年10月9日尿液監管紀錄所示（見毒偵卷第5頁）
    ，被告僅在其他特別事項欄位註明「三合一抗痛寧睡眠糖尿
    病」等；
　⑵又被告先於107年11月28日偵查中稱：三合一抗痛寧即藥酒（
    見毒偵卷第36頁）；
　⑶復於108年1月3日原審準備程序改稱：三合一抗痛寧係指西藥
    ，非指藥酒，因承辦人說飲用藥酒無需註明（見審訴卷第41
    頁）；後於108年7月5日原審準備程序稱：三合一抗痛寧分
    指兩種藥物，三合一係一種藥物，抗痛寧係另一種藥物（見
    訴字卷第73頁）；
　⑷再參以地檢署107年8月14日尿液監管紀錄（見毒執護助影卷
    第12頁），其特別事項上記載「三合一」，可認被告所述，
    即為服用「三合一」藥物，並非藥酒乙節已明。被告自承藥
    酒係在107年9月購得（見訴字卷第72頁），而本案採集尿液
    時間為107年10月9日，兩者已相距近一個月，則被告是否飲
    用藥酒，已屬有疑，況被告稱伊於107年10月5日飲用藥酒，
    衡情，果為真實，則此事實離採尿時間較近，被告記憶應該
    比較深，應會如同其上所記載之「三合一」之情事一樣，逕
    為記載「藥酒」即可，然被告確捨此不為，顯與常情不符，
    又被告於107年10月5日服用藥酒，則距採尿時間即107年10
    月9日，兩者已相隔4日，依上開說明，被告所採集之尿液早
    已因時間經過，已為代謝，則尿檢結果應為無嗎啡陽性反應
    ，較符常情，故其所辯，不足採信。
  ⒊關於被告購買藥酒之原因部分：
    被告雖辯稱：107年3月因農事導致腳酸痛，有去永吉診所就
    醫，但就醫無效，故購買藥酒飲用云云（見審訴卷第40-41
    頁），惟被告採尿時間係107年10月9日，其陳述飲用藥酒係
    107年10月5日，然依被告之永吉聯合診所病歷（見審訴卷第
    79-81頁），被告在該診所僅二次就診紀錄，第一次係105年
    9月10日，第二次係107年10月29日，且第二次之治療內容為
    「滑膜及肌腱之疾患」，亦與被告所辯不符，是其所辯，不
    足採信。
  ⒋關於被告飲用藥酒之經過部分：
    被告復辯稱：我於107年9月購買藥酒並取得成分，107年10
    月5日飲用藥酒後便有血尿及無法排尿之情形云云（見訴字
    卷第72頁），惟依被告107年8月14日、107年10月9日地檢署
    觀護輔導紀要、被告自107年8月14日至107年10月8日地檢署
    生活情況日述表（見毒執護助影卷第4頁、第19-20頁、第23
    -24頁、27-28頁、第30-32頁），被告於107年8月14日即知
    下次報到採尿時間為107年10月9日，均未於上開資料內提及
    有購買藥酒、取得成分之事，亦未提及飲用藥酒後有血尿、
    無法排尿等特殊情形，且若被告飲用藥酒後，身體有上開異
    常情形，無法排尿以採尿，衡情早已至醫院就診，而有就診
    紀錄，然被告迄今，均未提出相關之病歷資料可供參考，顯
    與常情不符，則其所辯，亦無法為有利被告之認定。
  ⒌被告雖提出藥酒1瓶為證，並經食藥署檢出瓶內有海洛因、嗎
    啡、可待因成分，固有食藥署108年5月8日FDA研字第108600
    6595號函暨檢驗報告書1份可證（見訴卷第51-53頁），而被
    告提出之藥酒成分，亦經食藥署認其所載「阿片」含嗎啡成
    分，有食藥署108年2月23日FDA管字第1089900410號函（見
    審訴卷第61-62頁）。查，被告於108年1月3日原審準備程序
    已供述：酒瓶已丟棄（見審訴卷第40頁）；於108年2月26日
    原審準備程序時復陳稱：酒瓶在過年前大掃除找到了（見審
    訴卷第68頁），是被告所提出之酒瓶是否即為本件採尿前所
    飲用藥酒，已屬有疑，況被告提出該瓶藥酒時，該瓶藥酒係
    已開封狀態，此經被告供承在卷（見審訴卷第40頁、第68頁
    ），此藥酒既已開封，則證物有無經過污染，尚有疑義。再
    參以海洛因於市面上之價格不低，而被告自承其所購買之藥
    酒單瓶僅新臺幣1千元（見訴字卷第72頁），則賣方為販售
    藥酒而加入高價之毒品，亦有違情理。被告既可購得上開藥
    酒，即應表示此為可流通之物，不限僅有被告可服用，若此
    藥酒填加違禁物時，應為警政或衛生單位所調查，不得販售
    ，故依前揭回函及被告所稱之藥酒成分單，尚無從為被告有
    利之認定。
　⒍被告雖提出診斷證明書證稱其有輕型認知障礙，故為原審所
    認定，其所辯前後不一，而為不利被告之認定云云。然查，
    被告有無施用第一級毒品海洛因等節係因上開客觀證據所認
    定，並非因其前後指述不一之供述，為唯一證據，況被告在
    本院準備程序及審理時，均矢口否認其有本件犯行，且係因
    服用藥酒所致，此一辯稱從歷次審理中均未改變，且開庭時
    神智正常，並了解本院詢問之情事，故尚難認其提出有輕型
    認知障礙之證明，而對於其權利有所侵害，而影響本案之認
    定。　
三、綜上所述，本件事證明確，被告犯行堪以認定，應予依法論
    科。 
參、論罪：
　　按海洛因為毒品危害防制條例第2條第2項第1款所列之第一
    級毒品。核被告所為，係犯毒品危害防制條例第10條第1項
    之施用第一級毒品罪。被告持有第一級毒品之低度行為，為
    其施用第一級毒品之高度行為所吸收，不另論罪。 
肆、維持原判決及駁回上訴之理由： 
一、原審本於同上見解，以被告前開犯行罪證明確，適用毒品危
    害防制條例第10條第1項，刑法第11條前段之規定，並審酌
    被告施用毒品，非但戕害身心，並有危害社會治安之虞，嚴
    重損及公益；且被告前因施用毒品犯行，經法院裁定送觀察
    、勒戒、判決處刑及執行後，仍未能杜絕毒品之誘惑並戒絕
    毒癮革除惡習，復又觸犯本件相同類型之施用第一級毒品犯
    行，顯見其自制力薄弱且意志不堅，未因前案而記取教訓，
    且犯後否認犯行，態度不佳，惟念其施用毒品乃戕害自己身
    心健康，尚未危及他人等一切情狀，量處有期徒刑10月。經
    核其認事用法，尚無違誤，量刑亦屬妥適，應予維持。
二、被告上訴意旨略以：伊未並施用海洛因，而是飲用摻有阿片
    類的藥酒所致，原審指稱伊前後所述不一，是因為伊去內科
    檢查表示伊可能有失憶症，經檢查後有診斷為輕型認知障礙
    ，有臺北市立聯合醫院（忠孝院區）診斷證明書云云（見本
    院卷第75頁），然被告提起上訴，仍執前詞，否認犯行，業
    經本院指駁如前，其上訴為無理由，應予駁回。
伍、法律之適用：
    據上論斷，應依刑事訴訟法第368條，判決如主文。 
本案經檢察官楊舒雯提起公訴，由檢察官蕭方舟到庭執行職務。
 
中　　華　　民　　國　　109 　年　　2 　　月　　25　　日
                  刑事第十七庭  審判長法  官  鄭水銓
                                      法  官  李世華
                                      法  官  鍾雅蘭
以上正本證明與原本無異。
如不服本判決，應於收受送達後20日內向本院提出上訴書狀，其
未敘述上訴之理由者並得於提起上訴後20日內向本院補提理由書
（均須按他造當事人之人數附繕本）「切勿逕送上級法院」。
                                      書記官  黃亮潔
中　　華　　民　　國　　109 　年　　2 　　月　　25　　日
附錄：本案論罪科刑法條全文　　　　　　　　　　　　　　　
毒品危害防制條例第10條
施用第一級毒品者，處 6 月以上 5 年以下有期徒刑。
施用第二級毒品者，處 3 年以下有期徒刑。